臺灣高等法院民事判決　　　　　　　　　　　　　　九十二年度上字第一０九０號
　　上　訴　人　吳振安即祭祀公業吳從子旺管理人
　　訴訟代理人　邱永祥律師
　　被　上訴人　甲○○
　　訴訟代理人　彭國良律師
右當事人間請求拆屋還地事件，上訴人對於中華民國九十二年八月二十二日台灣桃園
地方法院九十一年度訴字第一六六七號第一審判決提起上訴，本院於九十三年三月八
日言詞辯論終結，判決如左：
    主      文
原判決關於駁回上訴人後開第二項之訴部分並訴訟費用之裁判除確定部分外均廢棄。
被上訴人應將坐落桃園縣楊梅鎮○○段第一七一之八地號土地上如附圖複丈成果圖所
示紅色部分建物面積合計五五點八平方公尺及同段第一七一之九地號土地上如附圖複
丈成果圖所示綠色部分建物面積合計二九○點四平方公尺之建物拆除，將土地回復原
狀返還上訴人；並自民國九十一年四月二日起至土地返還上訴人之日止，按年給付上
訴人新台幣貳萬壹仟貳佰玖拾肆元。
其餘上訴駁回。
第一（除確定部分）二審訴訟費用由被上訴人負擔四分之三，餘由上訴人負擔。
本判決第二項所命給付，於上訴人供擔保新台幣佰肆拾伍萬元後得假執行，但被上
訴人如以新台幣佰肆拾伍萬元為上訴人供擔保後，得免為假執行。
    事      實
甲、上訴人方面：
一、聲明：
  (一)原判決駁回上訴人後開第二、三項部分廢棄。
  (二)被上訴人應將坐落桃園縣楊梅鎮○○段第一七一之八地號土地上建物面積合計五
    五點八平方公尺及同段第一七一之九地號土地上建物面積合計二九五點八平方公
    尺之建物拆除，將土地回復原狀返還上訴人，並自民國（下同）九十一年四月二
    日起至土地返還上訴人之日止，按年給付上訴人新台幣（下同）十二萬三千二百
    七十六元。
  (三)被上訴人應再給付上訴人五十一萬八千三百六十五元及自九十一年四月三日起至
    清償日止，按年息百分之五計算之利息。
  (四)第一、二審訴訟費用均由被上訴人負擔。
  (五)願供擔保，請求准予宣告假執行。
二、陳述：除與原判決記載相同者，茲引用之外，補稱：
  (一)兩造就系爭土地並未定有書面租賃契約，租金原係以土地公告現值百分之九為計
    算標準，嗣因政府於民國八十年間大幅提高土地之公告現值，上訴人便自動改以
    金額較公告現值低之申報地價為地租計算標準。被上訴人所持之租金繳納收據聯
    上所載之租金計算，係前管理人未查系爭土地之申報地價業已調整，仍沿用舊地
    價為計算租金之標準，非雙方協議降租或變更租金約定。
  (二)上訴人雖有派員至被上訴人住所，惟僅為繳納地租之通知，非約定以承租人之住
    所為清償地，租金給付既未明定清償地為何，依民法第三百一十四條之規定即屬
    赴償債務，惟縱認係往取債務，自七十九年起上訴人每年都會派收租人去收租，
    觀吳阿師於原審之證言即知，亦曾至楊梅鎮公所調解會請求給付租金，惟被上訴
    人均置之不理，九十年十一月三十日發函催繳，被上訴人拒絕繳納，被上訴人既
    已積欠二期以上租金，上訴人自可終止租約，上訴人於九十一年三月二十一日即
    以存證信函通知被上訴人未付租金即終止租約，九十三年一月三十日復以中壢郵
    局第六支局第四二號存證信函通知被上訴人於九十三年二月十日前至上訴人住所
    交付七十九年一月起至九十一年四月二日止所積欠租金一百四十一萬八百一十四
    元，並註明若被上訴人未為給付，上訴人將於同年二月十日上午十時親至被上訴
    人住所收取，惟其仍置之不理，並於當日避不見面，故爰以九十三年二月十八日
    之訴狀繕本送達被上訴人之時再次主張終止租約，並請求被上訴人返還系爭土地
    及相當於租金之損害賠償。
乙、被上訴人方面：
一、聲明：
  (一)上訴駁回。
  (二)第一、二審訴訟費用由上訴人負擔。
  (三)如受不利判決，願供擔保免為假執行。
二、陳述：除與原判決記載相同者，茲引用之外，補稱：
  (一)被上訴人與其妻均不識字，雖有收受上訴人之存證信函，惟均不解其意，故不知
    上訴人於九十三年二月十日上午十時將派員收取租金，當時兩人係去明聖診所看
    病 (上證二)。雙方係約定每年八月份給付租金 (上證三)，且由上訴人到被上訴
    人處收取，此觀范振然、羅火金、吳阿師與吳振坤之證詞均可知，上訴人不可單
    方更改給付日期為二月十日。即使欲更改，亦應先與被上訴人約定日期，於該日
    被上訴人未給付，始可謂有給付遲延。
  (二)上訴人所提出之租約非與被上訴人簽立，不能拘束被上訴人，況其內容根本未提
    及租金依申報地價百分之九計算，復又依吳振坤之證言可知租金係由雙方協調，
    決非上訴人可單方決定。
  (三)被上訴人於訴訟中既有委任律師，上訴人若有任何本案之法律文件應函達訴訟代
    理人，不應寄給不識字之被上訴人，故其以九十三年一月三十日存證信函所為之
    催告違背誠信原則，應不生效力。
    理   由
一、本件上訴人起訴主張坐落桃園縣楊梅鎮○○段第一七一之八、一七一之九地號土
    地（下稱系爭土地）為其所有，由被上訴人向其承租，並在系爭土地上搭建建物
    ，兩造就系爭土地租金原係以土地公告現值百分之九計算，嗣改以申報地價為計
    算標準。被上訴人所持之租金繳納收據聯上所載之租金計算方式，係前管理人仍
    沿用舊地價為計算。上訴人雖有派員至被上訴人住所，惟僅為繳納地租之通知，
    租金給付未明定清償地，依民法規定屬赴償債務，惟縱認係往取債務，自七十九
    年起上訴人每年都會派人去收租，惟被上訴人均置之不理，發函催繳仍拒絕繳納
    ，被上訴人既已積欠二期以上租金，上訴人自可終止租約，九十三年一月三十日
    復以存證信函通知，惟其仍置之不理，故爰以九十三年二月十八日之訴狀繕本送
    達再次主張終止，並請求被上訴人返還系爭土地及所積欠之租金，併依侵權行為
    及不當得利法則，請求被上訴人按年給付不當得利及損害賠償金等語（上訴人於
    原審請求一百一十二萬九千五百七十一元，經判准九萬八千零一十五元，被上訴
    人未上訴而確定，上訴人就原審駁回之一百零三萬一千五百五十六元，亦只就其
    中五十一萬八千三百六十五元上訴，其餘未上訴部分亦確定）。
二、被上訴人則以：兩造約定之地租為每年二萬一千二百九十四元，上訴人單方提高
    租金，自乏所據。其所提出之租約非與被上訴人簽立，況內容根本未提及租金依
    申報地價百分之九計算。又雙方係約定每年八月份付租，且由上訴人到被上訴人
    處收取，惟上訴人於四、五年前即不再派人收租，故被上訴人不負給付遲延責任
    。雖有收受上訴人之存證信函，惟不解其意，不知上訴人於九十三年二月十日上
    午十時將派員收取租金，又被上訴人於訴訟中既有委任律師，上訴人若有任何本
    案之法律文件應函達訴訟代理人，故其以九十三年一月三十日存證信函所為之催
    告違背誠信原則，應不生效力等語，資為抗辯。
三、上訴人主張坐落桃園縣楊梅鎮○○段第一七一之八、一七一之九地號土地為其所
    有，被上訴人向其承租系爭土地，並在系爭一七一之八號土地如附圖紅色部分所
    示、系爭一七一之九號土地如附圖綠色部分所示位置搭建面積各五五．八平方公
    尺及二九０．四平方公尺之建物，被上訴人自七十九年一月一日起至九十年十二
    月三十一日止，均未依約繳納地租等事實，業經上訴人提出土地登記謄本二件為
    證，並經上訴人自認屬實，復據原審履勘現場，製有勘驗筆錄乙份及囑託桃園縣
    楊梅地政事務所製有土地複丈成果圖在卷可稽，堪信為真實。
四、本件上訴人主張兩造於成立租賃契約時，約定租金以每年公告現值百分之九計算
    ，嗣經上訴人調降以每年申報地價百分之九計算，租金應依申報地價機動調整，
    即自七十九年至八十三年間每年租金為四萬七千一百十二元，八十四年起至九十
    年止每年租金為十二萬三千二百七十六元等語，為被上訴人所否認，並辯稱：兩
    造約定之租金為每年二萬一千二百九十四元等語。(一)經查上訴人就此固提出上訴
    人與其他承租戶訂立之承租契約，約定租金以每年申報地價百分之九計算，但查
    兩造並未訂立租約，為上訴人所不爭執，上訴人與其他承租戶之租金如何約定，
    並不當然拘束被上訴人。(二)又上訴人聲請訊問之證人即上訴人派下員吳阿師於原
    審到庭證稱：地租係依稅捐處之地價換算，祭祀公業會計算出各承租戶應繳之租
    金，交由伊去收取，本件租金之換算標準伊不清楚等語，另證人即上訴人派下員
    吳振坤到庭證稱：祭祀公業之管理人曾向伊表示，租金係由管理人與承租戶協調
    ，伊僅負責記帳，不清楚租金之計算方式等語（均見原法院卷第一二五頁起言詞
    辯論筆錄），均不足證明兩造確有每年依申報地價百分之九計算地租之約定。(三)
    又上訴人雖舉收支簿證明七十四年以前曾向被上訴人收取過按申報地價百分之九
    計算之租金，惟依據被上訴人所提出上訴人所不爭執真正之系爭土地七十四年至
    七十七年之租金繳納收據（見原法院卷第九○頁），自七十四年起上訴人復以每
    年二萬一千二百九十四元收取租金，足見上訴人嗣又以此為計算租金之標準，上
    訴人雖辯稱係收租人未按標準收租云云，但未舉證以實其說，上訴人此部分之主
    張，尚無足採，是上訴人所得請求之租金應以每年二萬一千二百九十四元為限。
五、上訴人又主張系爭租金債務為赴償債務，被上訴人應至祭祀公業繳納租金云云，
    被上訴人則辯稱：系爭租金債務為往取債務，上訴人應派人前來收租等語。(一)按
    清償地除法律另有規定，或契約另有訂定，或另有習慣或不能依債之性質或其他
    情形決定者外，應於債權人之住所地為之，民法第三百十四條第二款定有明文。
    (二)經查：證人即另承租上訴人土地者范振燃證稱：承租時約定租金由祭祀公業派
      人前來收取等語；證人即上訴人之承租人羅火金證述：當時沒有約定租金之清
      償方式，惟向來均由祭祀公業派人前來收取，祭祀公業之收款人會每戶催收，
      從來沒有承租戶自己至祭祀公業繳納租金等語（見原審九十二年四月二十五日
      言詞辯論筆錄）；而上訴人聲請傳訊之證人吳阿師亦證稱：伊在祭祀公業負責
      收取地租之職務，每年每戶均會催租，伊會拿簿子給承租戶看，直接向承租戶
      收取地租等語（見原法院卷第九三頁起言詞辯論筆錄），足證兩造間有往取之
      約定，系爭租金債務為往取債務。
六、上訴人又主張被上訴人未繳納租金已經遲延，已經上訴人催告後，乃終止租約等
    語；被上訴人則辯稱：上訴人自四、五年前即未派人前來收租，上訴人於寄發存
    證信函催告後，並未至被上訴人處收取租金，被上訴人自不負給付遲延責任等語
    。(一)按耕地出租人以承租人積欠地租達兩年之總額為原因終止租約，應依民法第
    四百四十條第一項規定，定相當期限催告承租人支付，於往取債務，並須於催告
    期滿，至承租人之住所收取，承租人仍不為支付，出租人始得終止租約，最高法
    院八十六年度台上字第三三二四號判例意旨可資參照。(二)經查證人吳阿師於原審
    到庭證稱：「我負責收地租，我從民國七十二、七十三年左右一直收到八十五年
    」「一年去收一次，但有時去的時候沒有錢，我們就會晚兩、三個月再去收」「
    催過很多次，實際的次數已記不起來了，他都說他沒有錢」「我第二年會一起要
    ，可是他都說沒有錢付。」等語（見原法院卷第一二六、一三○頁）。(三)次查，
    上訴人會派員前往收租，業經承租人羅火金證述在卷，且其他承租人有繳交租金
    ，亦有收租簿可憑，而上訴人曾至被上訴人處表示收租之意思，為被上訴人所不
    爭執，衡諸常情，上訴人既於每年派員向承租戶收取租金，則上訴人曾派員向被
    上訴人收租，以客觀社會事實衡量，亦堪採信；況被上訴人自七十九年起即積欠
    租金未繳，期間上訴人曾先後多次發函請被上訴人繳清租金，亦有存證信函附卷
    可稽，縱然被上訴人對租金金額有爭執，惟若確有付租之誠意，亦可按其認定之
    金額交付或提存，然被上訴人始終不聞不問，顯見被上訴人遲延不繳交租金，堪
    予認定。(四)從而，本件租賃關係因被上訴人一再拒絕付租，早於八十一年被上訴
    人積欠租金達二期經上訴人派員催告仍不付時，上訴人已取得隨時終止租約之權
    利，此項得隨時終止租約之權利，在被上訴人未為清償欠租前，始終存在，嗣上
    訴人並於九十年十一月三十日以中壢六支郵局第六一四號存證信函定期十五日催
    告被上訴人交付地租，再於九十一年三月二十一日以中壢六支郵局第一九三號存
    證信函為終止之意思表示，於九十一年四月二日經被上訴人收受存證信函（見原
    法院卷第一○、一一頁），已生終止契約之效力，被上訴人占有系爭土地即無法
    律上原因，上訴人自得請求被上訴人將占用土地之建物拆除並將土地返還。
七、上訴人復請求被上訴人給付每年按申報地價百分之九標準計算，扣除原審以每年
    二萬一千二百九十四元計算之租金差額五十一萬八千三百六十五元。按「租金之
    請求權因五年間不行使而消滅。」又「消滅時效，因起訴而中斷」民法第一百二
    十六條、第一百二十九條第一項第三款分別定有明文。本件上訴人係於九十一年
    八月二十七日提起本件訴訟，則上訴人所得請求給付之租金為自九十一年八月二
    十六日往前回溯五年即自八十六年八月二十七日起之租金，是上訴人得請求租金
    之期間為八十六年八月二十七日起至九十一年四月一日止（上訴人僅請求至九十
    一年四月一日之租金），因如前述每年租金應以二萬一千二百九十四元計算，並
    非按申報地價百分之九計算，此部份業經原審判決被上訴人給付，並無所謂租金
    差額，是上訴人訴請被上訴人再給付租金五十一萬八千三百六十五元及自九十一
    年四月三日起至清償日止，按年息百分之五計付利息，並無理由，應予駁回。
八、按「所受利益雖原有法律上之原因，而其後原因已不存在者，依民法第一百七十
    九條後段之規定，仍屬不當得利。」又按「無權占有他人土地，可能獲得相當於
    租金之利益為社會通常之觀念。」有最高法院六十一年台再字第一七四號、六十
    一年台上字第一六九五號判例可考。本件兩造租賃契約已於九十一年四月二日終
    止，是自九十一年四月二日起至土地返還上訴人之日止，按年被上訴人仍受有每
    年按二萬一千二百九十四元計算之不當得利，上訴人之請求返還於此金額內，為
    有理由，應予准許，逾此範圍之請求為無理由，應予駁回。
九、綜上所述，上訴人本於所有物返還請求權及不當得利之法律關係，請求被上訴人
    將坐落桃園縣楊梅鎮○○段第一七一之八地號土地上如附圖複丈成果圖所示紅色
    部分建物面積合計五五點八平方公尺及同段第一七一之九地號土地上如附圖複丈
    成果圖所示綠色部分建物面積合計二九○點四平方公尺之建物拆除，將土地回復
    原狀返還上訴人，並自九十一年四月二日起至土地返還上訴人之日止，按年給付
    上訴人二萬一千二百九十四元，為有理由，應予准許，逾此範圍之請求，即屬無
    據，應予駁回。原審就上述應予准許部分為上訴人敗訴之判決駁回上訴人之請求
    ，尚有未洽，上訴意旨指摘原判決不當，求予廢棄改判，為有理由，應由本院予
    以廢棄改判如主文第二項所示。又此部份兩造均陳明願供擔保宣告准免假執行，
    經核均無不合，爰分別酌定相當擔保金額准許之。就其餘上訴部分，原判決駁回
    上訴人之請求並無不當，上訴意旨求予廢棄改判並無理由，應予駁回。
十、本件事證已臻明確，兩造其餘主張及舉證，核與判決結果不生影響，爰不另一一
    論述。
十一、據上論結，本件上訴為一部有理由，一部無理由，依民事訴訟法第四百四十九
      條第一項、第四百五十條、第七十九條、第四百六十三條、第三百九十條第二
      項、第三百九十二條，判決如主文。
中　　　華　　　民　　　國　　九十三　　年　　　三　　　月  　二十二  　日
                                  民事第二庭
                                        審判長法  官　張  耀  彩
                                              法  官  王  仁  貴
                                              法  官　黃　嘉　烈
正本係照原本作成。
上訴人不得上訴。
被上訴人如不服本判決，應於收受送達後二十日內向本院提出上訴書狀，其未表明上
訴理由者，應於提出上訴後二十日內向本院補提理由書狀（均須按他造當事人之人數
附繕本）上訴時應提出委任律師或具有律師資格之人之委任狀；委任有律師資格者，
另應附具律師資格證書及釋明委任人與受任人有民事訴訟法第四百六十六條之一第一
項但書或第二項（詳附註）所定關係之釋明文書影本。
中　　　華　　　民　　　國　　九十三　　年　　　三　　　月  　二十三　　日
　　　　　　　　　　　　　　　　　　　　　　　書記官　倪　淑　芳
附註：
民事訴訟法第四百六十六條之一（第一項、第二項）：
對於第二審判決上訴，上訴人應委任律師為訴訟代理人。但上訴人或其他法定代理人
具有律師資格者，不在此限。
上訴人之配偶、三親等內之血親、二親等內之姻親，或上訴人為法人、中央或地方機
關時，其所屬專任人員具有律師資格並經法院認為適當者，亦得為第三審訴訟代理人
